臺灣臺中地方法院民事裁定　　　　　　 100年度家抗字第78號
抗　告　人　財政部國有財產局臺灣中區辦事處
法定代理人　廖蘇隆
相　對　人　臺灣臺中地方法院檢察署檢察官
上列抗告人因與相對人間聲請選任遺產管理人事件，對於中華民
國100年7月29日本院100年度司財管字第23號裁定提起抗告，本
院合議庭裁定如下：
    主  文
抗告駁回。
抗告程序費用由抗告人負擔。
    理  由
一、本事件經本院審酌全案卷證，認原審裁定之結果，經核於法
    要無不合，應予維持，並引用原裁定記載之事實及理由（如
    附件）。
二、抗告意旨略以：
  (一)被繼承人楊瑞光之全體繼承人均已聲請拋棄繼承在案，共同
    生活之血緣至親均無人願意依法承受權利、責任，顯見被繼
    承人之遺產不敷清償遺債。抗告人為公產管理機關，依國有
    財產法規定綜理國有財產業務，而國有財產屬全民共有，抗
    告人理應本職權維護全民財產之權益，並以實現社會之公平
    正義為職責，因本案被繼承人之遺產有不敷清償債務之虞，
    且抗告人於辦理繼承人遺產管理事務期間，須由國庫墊付各
    項費用，而被繼承人既非無人繼承之絕戶，生前亦非清貧如
    洗，若僅以無人承認繼承之故，遽指定抗告人為其遺產管理
    人，形成變相以公器圖謀私用，令國庫遭受損害，並有違社
    會公正義原則。且司法院民國74年10月15日（74）院臺廳一
    字第05786 號函示：「此類拋棄繼承事件，多屬遺債大於遺
    產，形同破產，儘量避免選任國有財產局為遺產管理人。」
    之意旨。
  (二)被繼承人楊瑞光遺留有房屋1棟、汽車1輛，其中房屋現值僅
    新臺幣（下同）4460元，雖無違章欠稅等情，惟其現值極低
    ，且係坐落於他人土地之上，其房屋是否係與他人共有，及
    是否合法使用他人土地均有疑義？縱聲請拍賣亦難變現；而
    被繼承人所遺車輛不知去向，是否為待報廢車輛，尚屬不明
    。又依本院98年度訴字第252 號民事判決被繼承人楊瑞光應
    給付第三人楊春發等4 人各10萬元，雖該案尚於審理中未確
    定，然仍得視為被繼承人楊瑞光可能遺留之債務，是抗告人
    認被繼承人有遺債大於遺產之情形，顯而易見，絕非妄斷。
  (三)雖社團法人臺中律師公會於99年12月16日向本院表示，該會
    於尚未凝聚會員意見共識前，暫不推派遺產管理人之人選，
    惟查財政部於100年5 月30日以臺財稅字第10004507500號函
    令釋示，遺產管理人係以第三人之地位依法取得管理遺產之
    權限，於遺產及贈與稅法第6 條第1項第3款規定為納稅義務
    人而未依法申報或已依法申報而有短漏報，經稽徵機關核定
    應納遺產稅及裁處罰鍰後，得以遺產繳納，如逾限未繳經移
    送強制執行，依同法施行細則第22條第3 項規定，得對遺產
    執行；遺產管理人性質上係形式上之納稅義務人，應免對其
    固有財產執行。是以，依上開財政部函示，擔任遺產管理人
    之職務，已無背負極大風險之虞。是類此案件，建請本院適
    時函請該會推派人選擔任遺產管理人。
  (四)本院指定無人承認繼承之遺產管理事件，旨在維護公益及被
    繼承人債務人之權益，惟抗告人對被繼承人之遺產、遺債情
    形均不若與被繼承人同居共財之繼承人瞭解，況繼承人已成
    年，有行為能力，足堪適任遺產管理人，且其等雖已拋棄繼
    承，然就法律或事實均無礙其等擔任被繼承人楊瑞光之遺產
    管理人之職。又被繼承人楊瑞光係其等之至親，難謂無協助
    清理債務、追索債權之道義責任，是由其繼承人擔任遺產管
    理人並無顯失公平之情。據此，為維護公益及被繼承人債權
    人之權益，並避免國庫權益遭受損害，本件遺產管理人之職
    務，仍應以指定被繼承人楊瑞光之繼承人或其他親屬擔任為
    宜。
  (五)綜上，爰依法提起抗告，請求廢棄原裁定，改指定由被繼承
    人楊瑞光之繼承人或其他親屬為遺產管理人云云。
三、經查：
  (一)法院在指定無人承認繼承之被繼承人之遺產管理人時，應綜
    合個案之主、客觀所有相關情狀，妥為考量後，指定適合之
    人擔任遺產管理人。法院就此類非訟事件，本具有裁量權，
    並不受當事人或利害關係人之聲明或主張之拘束，而應依職
    權，妥為指定適當之人擔任遺產管理人。至指定遺產管理人
    ，固應適度尊重該無人承認繼承事件之利害關係人之主觀意
    願，即在該利害關係人主觀上有意願擔任，且客觀上亦屬適
    任之遺產管理人時，法院自得優先選任之；反之，縱該利害
    關係人主觀上有意願擔任遺產管理人，惟客觀上並不適任時
    ，法院仍不得徒因其具有主觀意願，即率爾指定為遺產管理
    人。再者，並非無人承認繼承事件之利害關係人主觀上無擔
    任遺產管理人之意願，法院即不應或不得指定該無意願之利
    害關係人為遺產管理人；且如客觀上適任遺產管理人之所有
    利害關係人，均無主觀意願擔任遺產管理人時，法院仍應本
    於職權，妥為指定適任之人擔任遺產管理人，合先敘明。
  (二)次按第1178條所定之期限屆滿，無繼承人承認繼承時，其遺
    產於清償債權並交付遺贈物後，如有賸餘，歸屬國庫，民法
    第1185條定有明文。準此，就無人承認繼承之指定遺產管理
    人事件，代表國庫之財政部國有財產局亦屬利害關係人之一
    。惟因財政部國有財產局係一公務機關，依國有財產法規定
    綜理國有財產事務，其執行事務所需預算為全國人民納稅所
    得。故在屬「私益（即為解決私人間債權債務關係）」性質
    之無人承認繼承之指定遺產管理人事件，倘顯無遺產可歸屬
    國庫，將可能造成以國家資源管理對國庫毫無利益之財產，
    並須墊付無法歸墊之管理費用，無異使公器淪為私用，損及
    全民利益，令國庫遭受利益之侵害。故僅在不得已之例外情
    形，指定國有財產局為遺產管理人（最高法院89年度臺抗字
    第519 號民事裁定意旨參照）。反之，如係屬「公益（即為
    解決國家與該被繼承人間私法上或公法上之法律關係）」性
    質之無人承認繼承之指定遺產管理人事件，則與上述情形有
    間。法院自得綜合該個案之主、客觀情狀，妥為考量後，指
    定國有財產局擔任遺產管理人，並無「須在不得已之例外情
    形，始得指定國有財產局為遺產管理人」之限制。蓋在屬「
    公益」性質之無人承認繼承之指定遺產管理人事件，法院如
    指定財政部國有財產局為遺產管理人，性質上應屬「公器公
    用」，而無上述「公器私用」之虞。
  (三)況依臺灣地區與大陸地區人民關係條例第67條之1第1項規定
    ，被繼承人在臺灣地區之遺產，由大陸地區人民依法繼承之
    遺產事件，其繼承人全部為大陸地區人民者，除應適用該條
    例第68條（即行政院退除役官兵輔導委員會為法定遺產管理
    人）之情形者外，由繼承人、利害關係人或檢察官聲請法院
    指定「財政部國有財產局」為遺產管理人，管理其遺產。由
    該規定可知，在被繼承人為臺灣地區人民，而繼承人均為大
    陸地區人民之屬「私益」性質之指定遺產管理人事件，法律
    已明定得聲請法院指定財政部國有財產局，擔任遺產管理人
    ，更足徵在屬「公益」性質之無人承認繼承之指定遺產管理
    人事件，如不考量財政部國有財產局之主觀意願下，法院理
    應優先考量指定財政部國有財產局擔任遺產管理人。蓋依上
    開規定可推知，財政部國有財產局與行政院退除役官兵輔導
    委員會應屬目前法制下，在所有公務機關中，客觀上最適任
    遺產管理人之機關，因此上開規定始分別將之明定為「裁定
    遺產管理人」與「法定遺產管理人」。
  (四)本件係因被繼承人楊瑞光於98年9月3日死亡，其尚留有遺產
    ，惟其繼承人均拋棄繼承，且親屬會議未於法定期間內選定
    遺產管理人，而經相對人臺灣臺中地方法院檢察署檢察官聲
    請本院於100年7 月29日以100年度司財管字第23號民事裁定
    指定抗告人擔任遺產管理人並確定在案，經本院依職權調取
    本院100 年度司財管字第23號指定遺產管理人事件聲請全卷
    ，核閱無訛。抗告人雖主張因被繼承人楊瑞光之遺產有不敷
    清償債務之虞，若由其擔任遺產管理人將令國庫遭受損害，
    且抗告人對被繼承人楊瑞光之遺產、遺債情形均不若與被繼
    承人楊瑞光同居共財之繼承人瞭解，而被繼承人之繼承人已
    成年，有行為能力，足堪適任遺產管理人，故本件遺產管理
    人之職務，應指定被繼承人楊瑞光之繼承人或其他親屬擔任
    為宜，不適宜由抗告人任之云云。雖本件係為解決私人與被
    繼承人間之給付派下員分配款之私法法律關係，屬「私益」
    性質之無人承認繼承之指定遺產管理人事件，惟被繼承人楊
    瑞光死亡時留有房屋1棟、汽車1輛，其中房屋現值為新臺幣
    （下同）4460元，並無違章欠稅等情，有財政部臺灣省中區
    國稅局沙鹿稽徵所100年3月24日中區國稅沙鹿四字第100001
    9149號函暨所附全國贈與資料清單、財產歸屬資料清單、96
    、97年度綜合所得稅各類所得資料清單及納稅義務人違章欠
    稅查復表附於原審卷可憑，且為抗告人所不爭執，顯見被繼
    承人楊瑞光並非無遺產可歸屬國庫；又雖依本院98年度訴字
    第252號民事判決，被繼承人楊瑞光應給付第三人楊春發等4
    人各100 萬元，惟該案業經提起上訴，現由臺灣高等法院臺
    中分院審理中，尚未確定，故難以此即遽認被繼承人楊瑞光
    之遺債大於遺產，是以，抗告人主張由其擔任被繼承人楊瑞
    光之遺產管理人將損於國庫，並非有據，實不足採。又參以
    遺產管理人之職務相當繁複，苟非熟悉其作業流程者，抗告
    人係依國有財產法第9 條設立之機關，依法綜理國有財產事
    務，且徵諸國有財產局組織條例第2 條規定，有關該局之職
    掌既包括國有財產之清查、管理、處理、改良、利用、檢核
    、統籌調配、估價等項，且該局並設有接收保管組、管理處
    分組、改良利用組、資訊室、法制室，分別掌理上開事項，
    足見抗告人在管理財產方面，確實相當專業；再者，該國有
    財產局為代管無人承認繼承之遺產，另制定有「代管無人承
    認繼承遺產作業要點」，更足證抗告人於遺產管理人職務之
    操作，應已至為嫻熟，且可進而確信有關代管無人承認繼承
    之遺產，係屬抗告人依法應執行之事務。再者，本件利害關
    係人除兩造外，固尚有關係人蔡淑美（被繼承人楊瑞光之配
    偶）、楊國邦、楊惠倫、楊惠婷（以上均為被繼承人楊瑞光
    之子女），惟前開關係人均表示雖被繼承人生前與其等同住
    ，惟其等並無擔任被繼承人楊瑞光遺產管理人之意願，且其
    等對於被繼承人生前財務狀況、其與第三人楊春發等4 人間
    之派下員分配款訴訟進行情形及管理遺產之相關法律程序並
    不瞭解等語（參原審卷第25頁至26頁），可認上開關係人主
    觀上及客觀上均不適任擔任被繼承人楊瑞光之遺產管理人。
    是揆諸上開說明意旨，本院認原審綜合本件之主、客觀所有
    相關情狀，妥為考量後，裁定指定定主觀上雖無意願，但客
    觀上最適任之抗告人為遺產管理人，經核於法尚無違法或不
    當之處。抗告人既無不適擔任遺產管理人事宜，請求改由被
    繼承人楊瑞光之繼承人或其他親屬擔任遺產管理人，自難認
    有理由。
  (五)綜上所述，原審依相對人之聲請，指定抗告人為被繼承人楊
    瑞光之遺產管理人，經核並無違誤。抗告人指摘原裁定不當
    ，求為廢棄，即無理由，應予駁回。
四、據上論結，本件抗告為無理由，依非訟事件法第21條第2 項
    、第24條第1項、第46條、民事訴訟法第495條之1第1項、第
    449條第1項、第95條、第78條，裁定如主文。
中    華    民    國   100    年    9     月    20    日
                  家事法庭審判長     法  官  楊國精
                                     法  官  林純如
                                     法  官  郭妙俐
以上為正本係照原本作成。
如提起再抗告者，應於裁定送達後10日內依非訟事件法第45條第
3 項「僅得以適用法規顯有錯誤為理由為限」之規定，向本院提
出再抗告狀（須按他造人數附具繕本），且須敘明理由。
中    華    民    國   100    年    9     月    20    日
                                     書記官